【裁判字號】    89,台上,6961
【裁判日期】    891116
【裁判案由】    殺人
【裁判全文】
最高法院刑事判決                              八十九年度台上字第六九六一號
    上  訴  人  甲○○
右上訴人因殺人案件，不服台灣高等法院中華民國八十九年八月三十日第二審判決 (
八十九年度上重訴字第一號，起訴案號：台灣板橋地方法院檢察署八十八年度偵字第
一八九一三號) ，提起上訴，本院判決如左：
    主  文
上訴駁回。
    理  由
本件原判決認定上訴人甲○○於民國八十八年八月五日晚上接受他人邀宴後，雖有飲
酒但神智仍然清醒，並無心神喪失或精神耗弱情形。同日晚上九時二十分許，返回台
北縣三重市○○○路高速公路橋下堤防邊其棲身之木屋時，發現木屋之木板遭陳國龍
拆毀，因而與陳國龍發生爭吵，繼而互毆。上訴人因不堪毆打，勃然大怒，竟頓萌殺
機，以左手持其所有原置於桌上之水果刀一把，先朝陳國龍之正前胸口猛刺一刀，再
朝其右肩部猛刺一刀，致陳國龍不支倒地。在旁目睹之林再發雖速將陳國龍送醫，惟
於途中因前揭刺創，致心包膜填塞死亡。嗣經陳國龍之友人楊文廣報警，於同日晚十
時二十分許，在上開處所逮捕上訴人，並扣得其所有供殺人所用之水果刀一把等情。
係以上開事實，業據目擊證人林再發、陳明輝於偵審中指證綦詳，並有上訴人所有供
殺人所用之水果刀一把扣案可稽，上訴人亦承認與陳國龍發生糾紛後，陳國龍遭伊所
持之水果刀刺斃。而陳國龍確遭水果刀刺殺死亡，並經台灣板橋地方法院檢察署檢察
官督同法醫師相驗屬實，製有勘驗筆錄、相驗屍體證明書及拍攝現場照片附卷可稽。
嗣經送請鑑定結果，陳國龍之前胸、右肩部被刺殺後，其前胸（頭頂下三十五公分，
中線偏左處）有寬二點五公分，刀尖向下，由左往右、上往下、前往後經胸骨，第三
肋間至主動脈，深八公分之刺創傷，心包膜內有血塊約四百公撮，心包膜外亦有血塊
；右肩有三角形深五公分，由下往上之刺創傷，因心包膜填塞致死，以刀創方向及沒
入深度研判，被害人係被刺死亡，亦有法務部法醫研究所八十八年十月二日法醫所八
八文理字第一三七九號函所檢附之法醫所醫鑑字第九○五號鑑定書在卷可憑。且說
明扣案之水果刀，其刀刃長十三點四公分，刀柄長十點七公分，寬二點五公分，刀鋒
銳利，業經第一審法院勘驗明確，記明筆錄，而胸部為人體要害，以銳利之水果刀猛
刺，足斃人命，乃眾所週知之事實，上訴人明知上情仍持該水果刀用力猛刺被害人胸
部要害，致其前胸、右肩所受之刺創傷，分別深達八公分、五公分，其用力之猛，顯
在取人性命，足證上訴人有殺人之犯意。上訴人雖辯稱：發生糾紛時，因飲酒關係，
吐氣酒精濃度達每公升零點八四毫克，神智不清，已陷於精神耗弱狀態，情急之下持
刀置於腰際自衛，適陳國龍衝過來，致誤刺身亡，無殺人之故意云云。惟上訴人係持
水果刀刺向陳國龍胸部，並非衝撲時誤傷，已據目擊證人林再發、陳明輝指證在卷，
核與法務部法醫研究所依據刀創方向及沒入深度研判，陳國龍係「被刺」，「較不像
撲向兇嫌」之鑑定結果相符。又以上訴人先前雖有飲酒，但案發時其精神狀態正常，
除據上訴人於第一審坦承在卷外，證人即製作筆錄之警員林宏明亦證稱，當時上訴人
之神智清醒。嗣經原審送請鑑定結果亦認：上訴人雖因飲酒致身體自主運動較笨拙，
行為控制力亦受影響，然當時之意識、記憶尚稱清楚，並無明顯之精神症狀影響其行
為之判斷，其精神狀態，並未達於耗弱之程度，亦有國立台灣大學醫學院附設醫院八
十九年六月二十日（八九）校附醫精字第一三八七三號函所檢附之精神鑑定報告書可
資佐證。因認上訴人確有殺人之故意及殺人之行為，為其所憑之證據及認定之理由。
而以上訴人否認有殺人之犯意，辯稱因飲酒神智不清，已陷於精神耗弱狀態，於持水
果刀自衛時，適陳國龍衝過來致誤傷云云，乃卸責之詞，不可採信等情，於理由詳加
說明及指駁。核上訴人所為，係犯刑法第二百七十一條第一項之殺人罪，因認第一審
判決，適用刑法第二百七十一條第一項、第三十七條第一項、第三十八條第一項第二
款，並審酌上訴人因細故竟持刀殺人，犯罪後非但未與被害人家屬和解，賠償損害，
猶飾詞卸責，尚無悔意，及其犯罪之動機、目的、手段、所生危害，及犯罪後之態度
等一切情狀，量處無期徒刑，並宣告褫奪公權終身；扣案之水果刀一把，為上訴人所
有，供犯罪所用之物，已據其供明在卷，併予宣告沒收，為無不合，予以維持，駁回
上訴人在第二審之上訴，經核於法尚無違誤。上訴意旨仍執前詞爭辯，否認有殺人犯
意，辯稱精神耗弱，原審未審酌當時之一切情狀云云，對原審取捨證據認定事實之職
權行使，及原判決理由已說明之事項，任意指摘，非有理由，應予駁回。
據上論結，應依刑事訴訟法第三百九十六條第一項，判決如主文。
中      華      民      國    八十九    年     十一     月     十六     日
                              最高法院刑事第十一庭
                                  審判長法官  陳  炳  煌
                                        法官  陳  正  庸
                                        法官  陳  世  雄
                                        法官  徐  文  亮
                                        法官  吳  信  銘
      右正本證明與原本無異
                                              書  記  官
中      華      民      國    八十九    年     十一     月     二十     日


司法院資訊處製作；財團法人民間司法改革基金會備份。
